【裁判字號】    98,易,2995
【裁判日期】    981124
【裁判案由】    詐欺
【裁判全文】
臺灣臺中地方法院刑事判決              98年度易字第2995號
公  訴  人  臺灣臺中地方法院檢察署檢察官
被      告  甲○○
上列被告因詐欺等案件，經檢察官提起公訴（97年度偵字第2734
9號），本院判決如下：
    主    文
甲○○共同犯行使偽造私文書罪，處有期徒刑伍月，如易科罰金
，以新臺幣壹仟元折算壹日。本院96年度執字第63073號卷第95-
1頁狀紙上偽造之「乙○○」簽名壹枚沒收。
    犯罪事實
一、甲○○為政大地政土地登記專業代理人聯合事務所（下稱政
    大事務所）負責人，專門從事為民事執行債務人標買回遭法
    院拍賣房屋之業務。適有張武卿（未據起訴）因積欠銀行貸
    款，經債權銀行即國泰世華商業銀行聲請本院民事執行處查
    封拍賣其所有之門牌號碼臺中市○區○○路175之2號12樓之
    3之建物及所坐落土地（下稱系爭不動產），本院民事執行
    處因而於民國96年10月8日查封系爭不動產，並於96年10月3
    1日以中院彥民執96執酉字第63073號函公告並通知執行債權
    人、債務人定於96年11月22日進行第一次拍賣。張武卿接獲
    政大事務所之廣告信函後，乃至政大事務所與甲○○洽談處
    理系爭不動產遭拍賣之問題。因張武卿無力籌足標買系爭不
    動產所需之保證金，乃聽從甲○○之建議，圖以虛假之租約
    ，向拍定人主張買賣不破租賃之效力，以期繼續使用系爭不
    動產。嗣張武卿乃向其女友乙○○（實際上並未向張武卿承
    租系爭不動產）提及要制作租約一事而徵得其同意後，由甲
    ○○口授、張武卿撰寫之方式，製作一份乙○○向張武卿承
    租系爭不動產之內容不實房屋租賃契約書（下稱系爭租約）
    ，及一份向本院民事執行處陳報系爭租約之96年11月15 日
    民事強制執行聲請狀（下稱系爭96年11月15日狀），並於同
    日向本院遞狀。本院民事執行處因拍賣條件變更，乃停止拍
    賣程序，並寄發通知書通知張武卿、乙○○於96年11月27
    日至本院接受訊問，該二份通知書均於96年11月23日寄存在
    臺中市警察局第三分局健康派出所，因而乙○○並不知悉法
    院傳訊之事。張武卿於96年11月26日至健康派出所領具上開
    二份通知書後，並未告知乙○○法院傳訊之事，反而於96
    年12月3日，在系爭不動產樓下，與甲○○共同基於行使偽
    造私文書之犯意，由甲○○撰寫一份向本院民事執行處陳報
    張武卿、乙○○請假意思之96年12月3日民事強制執行陳報
    狀（下稱系爭96年12月3日狀，內容為：「為96年執酉字第6
    3073號陳報事實事承租人乙○○確實向債務人張武卿承租座
    落台中市○區○○路175-2號12F-3房屋，並居住於此。由於
    債務人及承租人因工作關係無法出庭，請鈞院向該大樓管理
    室詢問，承租人確實居住於此…」），並由張武卿於具狀人
    欄上偽簽「乙○○」之簽名一枚，而偽造乙○○名義出具之
    系爭96年12月3日狀，隨於同日向本院遞狀而行使之，足生
    損害於乙○○及本院民事執行處辦理民事執行業務之正確性
    。
二、案經本院民事執行處移送臺灣臺中地方法院檢察署檢察官偵
    查起訴。
    理    由
一、按現行刑事訴訟法為保障被告之反對詰問權，排除具有虛偽
    危險性之傳聞證據，以求實體真實之發見，於該法第159條
    第1項明定被告以外之人於審判外之言詞或書面陳述，除法
    律有規定者外，不得作為證據。又被告以外之人於審判外之
    陳述，雖不符前4條之規定（即刑事訴訟法第159條之1至同
    條之4），而經當事人於審判程序同意作為證據，法院審酌
    該言詞陳述或書面陳述作成時之情況，認為適當者，亦得為
    證據；當事人、代理人或辯護人於法院調查證據時，知有第
    159條第1項不得為證據之情形，而未於言詞辯論終結前聲明
    異議者，視為有前項之同意，刑事訴訟法第159條之5定有明
    文。本件檢察官、被告並未就卷內證據資料之證據能力有所
    爭執，且迄於言詞辯論終結前，均未主張有刑事訴訟法第15
    9條第1項不得為證據之情形，是應認已同意卷內證據均得作
    為證據，且經本院審酌後，認無不適當之情形，應認本案調
    查之卷內證據均有證據能力，合先敘明。
二、訊據被告矢口否認上開偽造文書犯行，辯稱：我負責的政大
    代書事務所，是專門代人標回遭法院拍賣的房屋。張武卿於
    96年11月19日來我的事務所，委託我代為標回他被法院拍賣
    的房子，當天張武卿付我新臺幣（下同）3500元作為代標市
    場調查及估價費用，之後我也有做一份不動產估價代標書。
    後來因為張武卿打電話跟我說，他籌不到第二拍拍賣底價三
    成的押標金（就是55萬元），說他要放棄不標了。事後我並
    把之前向他收的3500元退還給他。系爭96年12月3日狀之字
    跡與我的筆跡不符，並非我所書寫，張武卿係為推卸責任，
    始謊稱該狀為我所寫。本件我沒有得到任何好處，亦未偽造
    文書云云。
三、經查：
  (一)關於犯罪事實欄所載張武卿所有系爭不動產遭查封拍賣，嗣
    二度向本院具狀陳報等情，業經調閱本院96年度執字第6307
    3號全卷（下稱執字卷）核實無誤，並有系爭96年11月15日
    狀暨所附租約（執字卷第77至85頁）、系爭96年12月3日狀
    （執字卷第95至95-1頁）附在執字卷可憑。
  (二)證人張武卿於偵查中結證：「（是何人教導你說乙○○有向
    你承租房屋？）甲○○代書，他在法拍一拍的時候，主動寄
    信過來給我，說可以幫我買回來之類的，教我締租約這樣。
    （房屋契約如何產生？）在甲○○代書事務所之辦公室，在
    崇倫國中附近，他唸我寫。是在96年11月15日之前幾天，甲
    ○○就說來不及，叫我趕快寫一寫。契約書是甲○○提供的
    。（製作租賃契約是誰的意思？）代書甲○○的意思，因為
    房子要拍賣，就會有代書寄信過來，我去找他，信上他說有
    可以退稅，但代書說我這情況退稅沒有什麼錢，他說辦理租
    約後，可以繼續住，改向拍定人承租房屋，後來房子還是被
    拍賣，法官也發現實際上沒有租賃關係。我沒有把房子出租
    給乙○○，只是她幫我出房貸。聲請狀共有二份，96年11月
    15日這份是在甲○○的事務所他唸我寫，簽名是我簽的，乙
    ○○的名字也是我簽的。96年12月3日這份不是我寫的，是
    代書寫的，印象中我的簽名是我簽的，乙○○的簽名我記得
    也是我簽的」等語（他字卷第15、16頁，偵字卷第10頁）。
    按張武卿係因房屋遭查封拍賣，而依廣告尋求專業土地代書
    即被告處理問題，則其依被告主導而為上開向法院具狀表示
    等作為，衡情無違。又張武卿於審理時具結證述之主要內容
    （本院卷第35至37頁），仍與前開偵訊證詞相符，其言自屬
    可信。
  (三)被告雖辯稱系爭96年12月3日狀並非其所撰寫，然經比對系
    爭96年11月15日狀與系爭96年12月3日狀之筆跡（簽名除外
    ），前者靈活流暢、後者樸實普通，顯非出自同一人之手筆
    ，故張武卿所言前者為其所書，後者為被告所寫，堪以採信
    ；又被告自行提出、自承為其所撰之「不動產代標估價報告
    書」（本院卷16頁、59頁反面），其上所載「委託人：張武
    卿」之「張武卿」字跡，筆順特徵顯與系爭96年12月3日狀
    上所載「債務人張武卿」之「張武卿」字跡相符，益徵系爭
    96年12月3日狀確係被告所寫。
  (四)證人乙○○於審理時結證：「（你有向張武卿承租系爭不動
    產嗎？）沒有，偶而會幫他付一下房貸而已。（你與張武卿
    認識以後，有無共同居住在上開房地？）我平日是在草屯工
    作，只有周間排休放假時去上開房地過夜，每周約去住二晚
    。（提示系爭96年11月15日狀，關於簽訂租賃契約書及寫此
    狀並向法院提出陳報，有無事先經過你的同意？）他有稍微
    跟我提一下他要寫租約的事，也有跟我拿身分證，他就自己
    寫了租約，所以租約是有經過我的同意，至於之後他再寫狀
    紙陳報法院有租約這件事，他也有稍微提到。（提示系爭96
    年12月3日狀，上面字跡及簽名是何人所為？）此狀不是我
    寫的，簽名也不是我簽的，不知道是何人簽我的名字，至於
    此狀內文的字跡與張武卿不一樣，張武卿的簽名應該是他本
    人簽的。（寫系爭96年12月3日狀及向法院提出該狀，有無
    事先經過你的同意？）沒有。只有前述系爭96年11月15日狀
    要陳報租約那件事情有跟我提過，後來要跟法院陳報請假無
    法出庭這件事，完全沒有跟我提過。（提示執字卷第93頁送
    達證書，本院民事執行處通知你於96年11月27日下午2時30
    分到民事執行處訊問的開庭通知，你有無收到？）這件事我
    完全不知道，我也沒有去派出所領寄存送達的法院文書。（
    提示本院卷第52頁上開本院民事執行處傳票之寄存警局送達
    簽收簿影本，關於上開傳票是由張武卿簽名具領，張武卿具
    領後有無將該開庭通知傳票告知或交付給你？）張武卿沒有
    交給我，也沒有告訴我。（你剛剛所述同意張武卿向法院陳
    報96年11月15日的內容不實之租賃契約，你當時這樣的同意
    ，是否代表你也同意他後續向法院陳報系爭96年12月3日狀
    向法院請假？）沒有包括，因為事先他根本沒有跟我說，我
    也完全不知道有法院要通知我開庭這件事，所以我完全沒有
    同意他用我的名義製作並陳報系爭96年12月3日狀」等語明
    確，足徵被告（負責撰狀）與張武卿（負責於具狀人欄上偽
    簽「乙○○」之簽名）共同以乙○○名義制作系爭96年12月
    3日狀，進而向法院提出行使之行為，並未徵得乙○○之同
    意或授權，故其等所為構成共同行使偽造私文書。
  (五)綜上所述，被告上開辯解，均係事後卸責之詞，不足採信。
    本案事證明確，被告犯行堪以認定。
三、核被告所為，係犯刑法第216條、第210條之行使偽造私文書
    罪。其偽造私文書後進而行使，偽造之低度行為應為行使之
    高度行為所吸收，不另論罪。被告與張武卿就上開犯罪，有
    犯意聯絡與行為分擔，為共同正犯。本案檢察官雖未援引刑
    法第216條、第210條論罪，惟起訴書犯罪事實欄業指明被告
    於96年12月3日撰寫系爭96年12月3日狀，記載「債務人及承
    租人因工作關係無法出庭，請鈞院向該大樓管理室詢問，承
    租人確實居住於此」云云，並於同日送達本院。故本案起訴
    範圍顯及於被告偽造並行使系爭96年12月3日狀之事實，本
    院復於審理程序中依法告知被告此部分犯罪事實及所涉犯之
    罪名、法條，而予被告充分答辯之機會，自得就此部分予以
    審理判決。爰審酌被告身為資深地政士，不思以正當手段協
    助執行債務人處理問題，反而投機取巧偽造私文書並進而行
    使以欺罔法院，惡性非輕，及其智識程度、素行與犯後態度
    等一切情狀，量處如主文所示之刑，並諭知易科罰金之折算
    標準。共犯張武卿於系爭96年12月3日狀上偽造之「乙○○
    」簽名一枚（本院96年度執字第63073號卷第95-1頁），應
    依刑法第219條之規定宣告沒收。
四、公訴意旨另以：被告向張武卿佯稱可代為買回系爭不動產，
    使其得以繼續居住原址，致張武卿信以為真，陷於錯誤而給
    付其3500元費用，委請被告為其撰寫系爭96年11月15日狀、
    系爭96年12月3日狀。嗣經法院查悉前述虛假租約情事，乃
    續行拍賣系爭不動產，張武卿因而受有上開3500元費用之損
    失，因認被告涉犯刑法339條第1項詐欺取財罪。惟查，張武
    卿確實有意委請被告代為標買遭法院拍賣之系爭不動產，嗣
    係因張武卿本身無法籌得足夠資金而做罷，被告復已全額退
    還所收費用，此經張武卿於偵審中證述甚明，自難認被告有
    何施用詐術騙取張武卿費用之行為，故此部分並不能證明被
    告犯罪。此部分原應為無罪之判決，惟依公訴整體意旨，此
    部分應與被告所犯上開行使偽造私文書有罪部分，有單一犯
    罪目的之想像競合犯關係，在審判上不可分，爰不另為無罪
    之諭知。
據上論斷，應依刑事訴訟法第299條第1項前段，刑法第28條、第
216條、第210條、第219條、第41條第1項前段，判決如主文。
中    華    民    國    98    年    11   月    24     日
                  刑事第13庭  審判長法  官  楊萬益
                                    法  官  廖慧如
                                    法  官  蔡建興
上為正本係照原本作成。
如不服本判決應於收受判決後10日內向本院提出上訴書狀，並應
敘述具體理由；其未敘述上訴理由者，應於上訴期間屆滿後20日
內向本院補提理由書（均須按他造當事人之人數附繕本）「切勿
逕送上級法院」。
                                    書記官  黃英寬
中    華    民    國    98    年    11   月    24     日
附錄論罪科刑法條：
刑法第210條
偽造、變造私文書，足以生損害於公眾或他人者，處5年以下有
期徒刑。
刑法第216條
行使第210條至第215條之文書者，依偽造、變造文書或登載不實
事項或使登載不實事項之規定處斷。


司法院資訊處製作；財團法人民間司法改革基金會備份。
